---
title: "Dados de Comércio Internacional na Europa"
format: html
editor: visual
css: custom.css
---

```{r}
#| label: integrantes-grupo
#| include: false
#| 
#| # Pedro Henrique Heinzen: gráficos e formatação do texto e introdução.
#| # Samuel Felipe Ronchi: Texto gráfico Totais de Importação nas Regiões Europeias (1985 - 2000);
#| # Rogério de Oliveira Junior: texto gráfico Mapa Mundial de Importação (1980 - 2023);
#| # Rafael Bruno Vargas: texto Mapa Europeu de Importação (1985 - 2000);
#| # Equipe trabalhou no texto sobre Totais de Exportação nas Regiões Europeias (1985 - 2000).
```

## Introdução

[O presente trabalho procura desenvolver uma breve análise da evolução na performance das importações e exportações no mundo e, num segundo momento, do continente europeu. Primeiramente serão apresentados dois mapas animados demonstrando diferentes momentos de acordo com a variável da porcentagem do PIB em importações para os distintos países. O primeiro mapa fornece o contexto geral global destes momentos, enquanto o segundo expande o foco para o continente europeu. Logo após, seguem dois gráficos dos totais de importação e exportação para o bloco europeu, analisados por região, entre os anos de 1985 e 2000.]{style="text-indent: 1.5cm; display: block; text-align: justify"}

[Este corte temporal permite uma análise importante e que serve como um dos pilares desta apresentação: O desempenho da Europa Oriental e sua transição de um mercado fechado, focado em parcerias internas, para um aberto à economia internacional principalmente após a queda de muro de Berlim e subsequente extinção do regime soviético. Este período representou um choque cultural e econômico para os países que integravam o bloco soviético, com relevante aumento nas transações do comércio internacional, estruturas defasadas frente ao bloco ocidental e o desafio de gerenciar um desempenho saudável após a abertura.]{style="text-indent: 1.5cm; display: block; text-align: justify"}

[Os dados utilizados são originários dos [Indicadores de Desenvolvimento Econômico do Banco Mundial](https://databank.worldbank.org/source/world-development-indicators). São eles:]{style="text-indent: 1.5cm; display: block; text-align: justify"}

-   **Importação de Bens e Serviços (% PIB)** (`NE.IMP.GNFS.ZS`);\
-   **Importação de Bens e Serviços (US\$)** (`NE.IMP.GNFS.CD`);\
-   **Exportação de Bens e Serviços (US\$)** (`NE.EXP.GNFS.CD`)\

## Mapa Mundial de Importação (1980 - 2023)

[Entre os anos 1980 e 1990, muitos países começaram a abrir suas economias. Houve reformas, reduziram impostos sobre importações e começaram a participar de blocos econômicos. Isso fez com que as importações aumentassem aos poucos em relação ao tamanho da economia (PIB). Com o avanço da globalização nos anos 1990, acordos como o NAFTA e a criação da OMC facilitaram ainda mais o comércio entre os países (KRUGMAN; OBSTFELD, 2018; WTO, 2025) .]{style="text-indent: 1.5cm; display: block; text-align: justify"}

[A partir dos anos 2000, o comércio entre os países cresceu bastante. Economias como a China se tornaram grandes participantes nas importações e exportações. Por isso, muitos países passaram a importar mais, aumentando o peso das importações em seus PIBs (KRUGMAN; OBSTFELD, 2018; WTO, 2025). Com a crise de 2008, a economia desacelerou, as pessoas e empresas compraram menos, e o comércio entre os países caiu. Isso fez com que o indicador de importações como % do PIB diminuísse em várias regiões (FMI, 2025; WTO, 2025).]{style="text-indent: 1.5cm; display: block; text-align: justify"}

[Após a crise, o comércio internacional voltou a crescer, mas de forma mais lenta e com oscilações. Alguns países começaram a adotar políticas para proteger suas economias (protecionismo), enquanto outros seguiram mais abertos ao comércio. O comportamento do indicador variou bastante, dependendo da situação econômica de cada país e dos preços de produtos como petróleo e alimentos (OCDE, 2025; FMI, 2025). A pandemia da COVID-19 em 2020 causou uma grande queda no comércio global. Fronteiras foram fechadas, fábricas pararam, e a economia global desacelerou. Tudo isso fez com que muitos países importassem menos, o que reduziu esse indicador no mundo (FMI, 2025; UNCTAD, 2025).]{style="text-indent: 1.5cm; display: block; text-align: justify"}

[Nos anos seguintes, o comércio voltou a crescer, mas com dificuldades. Os custos com transporte subiram, houve mudanças nas cadeias de produção e alguns países passaram a tentar produzir mais internamente. Mesmo assim, muitos voltaram a importar bastante, puxados pela reabertura econômica e aumento da demanda por produtos (OCDE, 2025; WTO, 2025).]{style="text-indent: 1.5cm; display: block; text-align: justify"}

```{r}
#| label: extracao-dados
#| context: setup
#| include: false

library(wbstats)
library(tidyverse)
library(sf)
library(rnaturalearth)
library(gganimate)
library(ggthemes)
library(gifski)

options(scipen = 999)

# códigos a serem utilizados
# Exportações e Importações de Bens e Serviços (% do PIB) 
# (NE.EXP.GNFS.ZS,NE.IMP.GNFS.ZS)

my_ids <- c("Exportacao (%PIB)" = "NE.EXP.GNFS.ZS",
            "Importacao (%PIB)" = "NE.IMP.GNFS.ZS")

# extraindo dados do banco mundial
exp_imp_df <- wb_data(
  indicator = my_ids,
  country = "countries_only",
  start_date = 1980, end_date = 2023
)

# extraindo dados geoespaciais dos paises
world_map <- ne_countries(scale = "small", type = "countries") |>
  select(iso_a2, name, subregion)

# juntando exp_imp_df e world_map
exp_imp_map <- exp_imp_df |>
  inner_join(world_map, by = c("iso2c" = "iso_a2")) |>
  st_as_sf()

# listando código para projeção de Robinson
robinson_code <- "+proj=robin +lon_0=0 +x_0=0 +y_0=0 +datum=WGS84 +units=m +no_defs +type=crs"

# utilizando Lambert Conformal Conic para o mapa da europa
exp_imp_map_proj <- st_transform(exp_imp_map, crs = robinson_code)


```

```{r}
#| label: mapa-mundi
#| warning: false
#| echo: false

# criando plot de mapa
p <- exp_imp_map_proj |>
  ggplot() +
  geom_sf(aes(fill = `Importacao (%PIB)`)) +
 labs(
    title = "Taxas de Importação entre 1980 - 2023 (% do PIB)",
    subtitle = "Ano: {current_frame}"
  ) +
  theme(
    plot.title = element_text(
      face = "bold",
      size = 15
    )
  ) +
  transition_manual(date) +
  scale_fill_fermenter(
    name = "(% PIB)",
    breaks = seq(0, 200, 30),
    direction = 1,
    palette = "YlGnBn"
  ) +
  theme_map()

# ajustando o fps
animate(p, fps = 3.5)

```

## Mapa Europeu de Importação (1985 - 2000)

[O gráfico mostra a evolução das taxas de importação na Europa entre 1985 e 200 em relação ao PIB de cada país. É possível observar como as importações aumentaram significativamente ao longo do tempo, especialmente após 1989, com a queda do Muro de Berlim. Antes da queda, os países da Europa Oriental (como Alemanha Oriental, Polônia, Hungria, entre outros) tinham baixa participação das importações no PIB devido ao sistema socialista e ao isolamento comercial. Isso é visível em 1987, quando esses países aparecem em tons mais claros no mapa.]{style="text-indent: 1.5cm; display: block; text-align: justify"}

[Após a queda do Muro, esses países passaram a adotar economias de mercado e abriram suas fronteiras para o comércio exterior. Como resultado, houve um aumento expressivo das importações, principalmente de bens de consumo, tecnologia e máquinas. Em 2000, já é possível ver esses países com cores mais escuras no mapa, indicando maior dependência de produtos importados. A queda do Muro de Berlim, portanto, marcou uma mudança econômica profunda na Europa, promovendo a integração dos países do Leste ao mercado internacional e intensificando o fluxo de importações.]{style="text-indent: 1.5cm; display: block; text-align: justify"}

```{r}
#| label: dados-europa
#| include: false

# extraindo dados geoespaciais da europa
mapa_europa <- ne_countries(scale = "small", type = "countries",
                          continent = "Europe") |>
  select(iso_a2, name, subregion)

# juntando exp_imp_df e europe_map
exp_imp_map_eu <- exp_imp_df |>
  inner_join(mapa_europa, by = c("iso2c" = "iso_a2")) |>
  st_as_sf()

# utilizando Lambert Conformal Conic para o mapa da europa
exp_imp_map_lamb <- st_transform(exp_imp_map_eu, crs = 3035)

```

```{r}
#| label: mapa-europa
#| warning: false
#| echo: false

# criando plot de mapa
p <- exp_imp_map_lamb |>
  filter(date >= 1985,
         date <= 2000) |>
  ggplot() +
  geom_sf(aes(fill = `Importacao (%PIB)`)) +
   labs(
    title = "Taxas de Importação na Europa entre 1985 - 2000 (% do PIB)",
    subtitle = "Ano: {current_frame}"
  ) +
  theme(
    plot.title = element_text(
      face = "bold"
    )
  ) +
  transition_manual(date) +
  scale_fill_fermenter(
    name = "(% PIB)",
    breaks = seq(0, 200, 30),
    direction = 1,
    palette = "YlGnBn"
  )

# ajustando o fps
animate(p, fps = 10)

```

## Totais de Importação nas Regiões Europeias (1985 - 2000)

[*Nos próximos gráficos é possível interagir ao escolher a ou as regiões de destaque através da legenda, assim como para cada ano, ao passar o indicador por cima, é possível ver o total do ano e a variação ano a ano.*]{style="text-indent: 1.5cm; display: block; text-align: justify"}

[As importações na Europa Ocidental eram dominadas por produtos manufaturados, matérias-primas e energia. Já no Leste Europeu, o comércio era limitado e regulado devido às tensões ideológicas e diferentes estruturas econômicas (KOVALEV, 2001). A queda do Muro de Berlim em 9 de novembro de 1989 simbolizou o colapso do Bloco Oriental e o fim da Guerra Fria. A reunificação da Alemanha, principalmente, permitiu a abertura de um vasto mercado na Europa Ocidental, e a antiga Alemanha Oriental começou a importar bens de consumo e tecnologia ocidentais. Progressivamente, os países do Leste Europeu, como Polônia, Hungria, Ucrânia entre outros países iniciaram transição para economias de mercado, gerando novas oportunidades para exportações da Europa Ocidental e permitindo a importação de produtos e mão de obra mais competitiva (SCHNEIDER, 2010, p. 67).]{style="text-indent: 1.5cm; display: block; text-align: justify"}

[As décadas seguintes foram marcadas por uma intensificação da globalização. As importações europeias cresceram impulsionadas pela liberalização do comércio, avanços tecnológicos e a ascensão de novas potências econômicas, e os Estados Unidos continuou sendo um parceiro comercial fundamental. A introdução do Euro em 1999 simplificou as transações comerciais entre os países da Zona do Euro, reduzindo custos de câmbio e impulsionando o comércio intrarregional.]{style="text-indent: 1.5cm; display: block; text-align: justify"}

```{r}
#| label: geracao-tratamento-dados
#| warning: false
#| include: false

library(highcharter)
library(bslib)

my_ids <- c("Exportacao (US$)" = "NE.EXP.GNFS.CD",
            "Importacao (US$)" = "NE.IMP.GNFS.CD")

# extraindo dados do banco mundial
exp_imp_df <- wb_data(
  indicator = my_ids,
  country = "countries_only",
  start_date = 1980, end_date = 2023
)

# extraindo dados geoespaciais dos paises
dados_europa <- ne_countries(scale = "small", type = "countries", continent = "europe") |>
  select(iso_a2, subregion, continent)

# juntando exp_imp_df e world_map
exp_imp_comp <- exp_imp_df |>
  inner_join(dados_europa, by = c("iso2c" = "iso_a2")) |>
  select(country:continent)


# tabela com dados de crescimento YoY
df <- exp_imp_comp |>
  mutate(across(everything(), ~ replace_na(., 0))) |>
  group_by(date, subregion) |>
  summarise(
    `Exportacao (US$)` = sum(`Exportacao (US$)`),
    `Importacao (US$)` = sum(`Importacao (US$)`)
  ) |>
  arrange(subregion, date) |>
  group_by(subregion) |>
  mutate(
    lag_exp = lag(`Exportacao (US$)`),
    lag_imp = lag(`Importacao (US$)`),
    yoy_change_exp = ((`Exportacao (US$)` - lag_exp) / lag_exp) * 100,
    yoy_change_imp = ((`Importacao (US$)` - lag_imp) / lag_imp) * 100
  ) |>
  ungroup() |>
  select(-lag_exp) |>
  select(-lag_imp)
```

```{r}
#| label: graf-interativo-importacao
#| warning: false
#| echo: false

# gráfico interativo sobre importações
df|>
  filter(
    date >= 1985,
    date <= 2000
  ) |>
  hchart("column", 
              hcaes(x = date, y = `Importacao (US$)`, group = subregion)
       ) |>
  hc_title(
      text = "Soma das Importações da Europa (em US$)",
      align = "center",
      style = list(
        fontSize = "19px",
        fontWeight = "bold",
        fontFamily = "Arial"
      )
    ) |>
    hc_subtitle(
      text = "Totais por Sub-região e Variação Anual (%)",
      align = "center",
      style = list(
        fontsize = "14px",
        fontFamily = "Arial"
      )
    ) |>
  hc_xAxis(
    title = ""
  ) |>
  hc_credits(
      enabled = TRUE,
      text = "Fonte: Banco Mundial - Indicadores de Desenvolvimento Econômico",
      style = list(
        fontSize = "10px",
        fontWeight = "bold",
        fontFamily = "Arial"
      )
    ) |>
  hc_colors(c("#a3c1ad", "#a0d6b4", "#5f9ea0", "#317873")) |>
  hc_tooltip(
    useHTML = TRUE,
    formatter = htmlwidgets::JS(
           "function () {
         var yoy_imp = this.point.yoy_change_imp !== null ? Highcharts.numberFormat(this.point.yoy_change_imp, 2) + '%' : 'NA';
         return '<b>' + this.series.name + '</b><br/>' +
                'Ano: ' + this.x + '<br/>' +
                'Importação: ' + Highcharts.numberFormat(this.y, 0, ',', '.') + '<br/>' +
                'Variação Anual Imp.: ' + yoy_imp
       }"
         )
       )
```

## Totais de Exportação nas Regiões Europeias (1985 - 2000)

[Este gráfico expõe a evolução das exportações das regiões europeias. Durante a década de 1980, o desempenho das exportações advindas da Europa Oriental, principalmente para os mercados da OCDE, foi considerado “pouco impressionante”, sendo extremamente vulnerável às demandas do bloco (KAMINSKI, p.6 e p.11). Sua força produtiva permanecia em produções intensivas de alimentos e recursos naturais, enquanto perdia espaço no mercado manufatureiro influenciado pela lacuna tecnológica entre o leste e oeste (KAMINSKI, p.7).]{style="text-indent: 1.5cm; display: block; text-align: justify"}

[Da década de 1990 em diante viu-se uma expansão significativa das exportações do bloco europeu oriental. Tal fenômeno se deve a uma reorientação do mercado de exportações ao ocidente, principalmente para a União Europeia (UE), no que antes era promovido apenas o comércio entre os próprios países do leste europeu (HOEKMAN; DJANKOV, p. 473). A manufatura, surpreendentemente, foi a força motriz desta expansão, representando 80% do aumento no valor total das exportações dos três países mais reformados (Tchecoslováquia, Hungria e Polônia) entre 1989 e 1991 (KAMINSKI, p.12).]{style="text-indent: 1.5cm; display: block; text-align: justify"}

```{r}
#| label: graf-interativo-exportacao
#| warning: false
#| echo: false

# gráfico interativo sobre exportações
df|>
  filter(
    date >= 1985,
    date <= 2000
  ) |>
  hchart("column", 
              hcaes(x = date, y = `Exportacao (US$)`, group = subregion)
       ) |>
  hc_title(
    text = "Soma das Exportações da Europa (em US$)",
    align = "center",
    style = list(
      fontSize = "19px",
      fontWeight = "bold",
      fontFamily = "Arial"
    )
  ) |>
  hc_subtitle(
    text = "Totais por Sub-região e Variação Anual (%)",
    align = "center",
    style = list(
      fontsize = "14px",
      fontFamily = "Arial"
    )
  ) |>
  hc_xAxis(
    title = ""
  ) |>
  hc_credits(
    enabled = TRUE,
    text = "Fonte: Banco Mundial - Indicadores de Desenvolvimento Econômico",
    style = list(
      fontSize = "10px",
      fontWeight = "bold",
      fontFamily = "Arial"
    )
  ) |>
  hc_colors(c("#a3c1ad", "#a0d6b4", "#5f9ea0", "#317873")) |>
  hc_tooltip(
    useHTML = TRUE,
    formatter = htmlwidgets::JS(
           "function () {
         var yoy_exp = this.point.yoy_change_exp !== null ? Highcharts.numberFormat(this.point.yoy_change_exp, 2) + '%' : 'NA';
         return '<b>' + this.series.name + '</b><br/>' +
                'Ano: ' + this.x + '<br/>' +
                'Exportação: ' + Highcharts.numberFormat(this.y, 0, ',', '.') + '<br/>' +
                'Variação Anual Exp.: ' + yoy_exp
       }"
         )
       )
```

## Referências

[BALDWIN, Richard. The Great Convergence: Information Technology and the New Globalization. Cambridge: Harvard University Press, 2016.]{style="display: block; text-align: justify"}

[FMI – FUNDO MONETÁRIO INTERNACIONAL. World Economic Outlook Reports. Washington, DC: IMF, diversos anos. Disponível em: https://www.imf.org. Acesso em: 21 jun. 2025.]{style="display: block; text-align: justify"}

[HOEKMAN, Bernard; DJANKOV, Simeon. Determinants of the Export Structure of Countries in Central and Estern Europe. **The World bank Economic Review**. v. 11, n. 3, p. 471-487, \[S.l.\]. Disponível em: https://documents.banquemondiale.org/fr/publication/documents-reports/documentdetail/415691468251106363/determinants-of-the-export-structure-of-countries-in-central-and-eastern-europe. Acesso em: 18 jun. 2025.]{style="display: block; text-align: justify"}

[KAMINSKI, Bartlomiej. How the Market Transition Affected Export Performance in the Central European Economies. 1993. 38 f. \[S.l.\], 1993. Disponível em: https://documents.worldbank.org/pt/publication/documents-reports/documentdetail/762141468749375034. Acesso em: 18 jun. 2025.]{style="display: block; text-align: justify"}

[KRUGMAN, Paul R.; OBSTFELD, Maurice. Economia Internacional: Teoria e Política. 10. ed. São Paulo: Pearson, 2018.]{style="display: block; text-align: justify"}

[OCDE – ORGANIZAÇÃO PARA COOPERAÇÃO E DESENVOLVIMENTO ECONÔMICO. OECD Statistics and Data. Paris: OECD, diversos anos. Disponível em: https://www.oecd.org. Acesso em: 21 jun. 2025.]{style="display: block; text-align: justify"}

[UNCTAD – UNITED NATIONS CONFERENCE ON TRADE AND DEVELOPMENT. UNCTADstat. Genebra: UNCTAD, diversos anos. Disponível em: https://unctad.org/statistics. Acesso em: 21 jun. 2025.]{style="display: block; text-align: justify"}

[WTO – WORLD TRADE ORGANIZATION. World Trade Report. Genebra: WTO, diversos anos. Disponível em: https://www.wto.org. Acesso em: 21 jun. 2025.]{style="display: block; text-align: justify"}
